臺灣新北地方法院刑事判決
111年度金訴字第1546號
公  訴  人  臺灣新北地方檢察署檢察官
被      告  陳旻  


上列被告因違反洗錢防制法等案件，經檢察官提起公訴（111年
度偵字第29978號），因被告於準備程序中就被訴事實為有罪之
陳述，本院合議庭裁定由受命法官獨任進行簡式審判程序，判決
如下：
    主  文
陳旻共同犯洗錢防制法第十四條第一項之洗錢罪，處有期徒刑貳
月，併科罰金新臺幣壹萬元，罰金如易服勞役，以新臺幣壹仟元
折算壹日。未扣案之犯罪所得新臺幣伍仟元沒收，於全部或一部
不能沒收或不宜執行沒收時，追徵其價額。
    事  實
一、陳旻依其智識及一般社會生活之通常經驗，可知悉同意他人
    將來源不明之款項匯入自己帳戶內，再代為提領或將款項轉
    匯至該他人指定之帳戶，所為極有可能係詐欺者為收取詐欺
    所得款項，而使用人頭帳戶及領款車手隱匿詐欺所得之去向
    、所在，竟仍抱持縱上開情節屬實亦不違背其本意之不確定
    故意，與真實姓名、年籍不詳、一人分飾為通訊軟體暱稱「
    老闆 」、「律師」兩角（以下統一簡稱為「老闆」）之人
    ，均意圖為自己不法之所有，基於詐欺取財、隱匿詐欺犯罪
    所得去向、所在之洗錢犯意聯絡，先由陳旻於民國110年9月
    27日前某日，將其申辦之合作金庫商業銀行帳號000-000000
    0000000號帳戶（下稱本案帳戶）之帳號資料以通訊軟體提
    供予「老闆」使用，由「老闆」於110年9月間某日，以臉書
    及通訊軟體LINE暱稱「博士」與王鳳珠聯繫，佯稱係美國骨
    科醫生，可以與其一起在臺灣投資云云，致王鳳珠陷於錯誤
    ，於110年9月27日11時31分許臨櫃匯款新臺幣(下同)2萬元
    至本案帳戶，陳旻再依「老闆」以通訊軟體之指示，將其中
    1萬5,000元匯款至「老闆」指定之帳戶（起訴書記載陳旻以
    前開款項購買加密貨幣部分，應與更正），以此方式掩飾、
    隱匿該等款項與犯罪之關聯性（起訴書記載陳旻購買加密貨
    幣）。陳旻因而從中取得5,000元之報酬。
二、案經王鳳珠報警處理，由臺灣新北地方檢察署檢察官偵查起
    訴。
　　理　由
一、前揭犯罪事實，業據被告陳旻於偵查中及本院訊問時均坦承
    不諱（見偵查卷第103至105頁、本院卷第38、44、48頁），
    且有證人即告訴人王鳳珠於偵查中之證述可佐（見偵查卷第
    11至14頁），復有本案帳戶基本資料及交易明細表在卷可稽
    （見偵查卷第15至17頁），足認被告之自白與事實相符，應
    堪採信。本件事證已臻明確，被告上揭犯行堪以認定，應予
    依法論罪科刑。
二、論罪科刑：
  ㈠按三人以上共同犯詐欺取財罪，應構成加重詐欺取財罪，刑
    法第339條之4第1項第2款固有明文，惟按共同正犯因為在意
    思聯絡範圍內，必須對於其他共同正犯之行為及其結果負責
    ，從而在刑事責任上有所擴張，此即「一部行為，全部責任
    」之謂，而此意思聯絡範圍，亦適為「全部責任」之界限，
    若他共犯所實施之行為，超越原計劃之範圍，而為其所難預
    見者，則僅應就其所知之程度，令負責任，因此共同正犯之
    逾越（過剩），僅該逾越意思聯絡範圍之行為人對此部分負
    責，未可概以共同正犯論（最高法院85年度台上字第4534號
    判決、101 年度台上字第4673號判決意旨參照）。而依當今
    社會詐欺之犯罪型態，固確常有複數以上之詐欺共犯，或有
    詐騙被害人、指定被害人匯款帳戶者；或有負責提領款項者
    ；或有前階段蒐購人頭帳戶以供被害人匯款者，然上開各環
    節是否於本案確係存在，審諸「三人以上共同犯之」此一構
    成要件事實既為三人以上共同犯詐欺罪刑罰權成立之基礎事
    實，即屬嚴格證明事項，所採證據應具備證據能力，並應於
    審判期日依法定程序進行調查，始能作為刑罰量處之依據，
    不能僅憑臆斷定之。查被告於本院訊問時稱：我沒有見過「
    老闆」、「律師」，也沒有視訊過，只有用文字交談，所以
    我沒有看過他們的長相、也沒有聽過聲音，不確定「老闆」
    、「律師」是不是同一個人假裝的等語（見本院卷第46、48
    頁），且依卷內證據，尚乏積極事證足認「老闆」、「律師
    」為不同人，則「老闆」、「律師」為同一人所扮演之可能
    無法排除，此部分應為有利被告認定，即認「老闆」、「律
    師」實為同一人所扮演；又依告訴人指述遭詐欺之情節，係
    遭真實姓名、年籍不詳、自稱「博士」之人，以通訊軟體詐
    騙，待告訴人受騙匯款後，再由被告負責轉匯遭詐騙之款項
    ，則依告訴人之供述尚無從認定對渠施用詐術者與「老闆」
    、「律師」為不同人，是以，在缺乏積極事證足認與被告接
    觸、聯繫之「老闆」、「律師」為不同人，亦無證據證明對
    告訴人施用詐術之人為「老闆」以外之人，或被告就除「老
    闆」外尚有第三人參與本案有所認知或可得知悉，尚不能依
    憑此類犯罪常有多名共犯之臆斷，遽論被告涉犯刑法第339 
    條之4 第1項第2款之罪，揆諸上開說明，及依「罪證有疑，
    罪疑唯輕」之原則，應為有利於被告之認定，僅認定被告所
    為係與「老闆」共同犯普通詐欺取財之犯行。起訴意旨認被
    告本案所為係犯刑法第339條之4第1項第2款三人以上共同詐
    欺取財罪嫌，容有未洽，惟此部分事實與起訴之社會基本事
    實應屬同一，且經本院諭知被告可能涉犯刑法第339條第1項
    普通詐欺罪（見本院卷第48頁），而無礙於被告防禦權之維
    護，爰依刑事訴訟法第300 條規定變更起訴法條。
　㈡按洗錢防制法第2 條規定：「本法所稱洗錢，指下列行為：
    一、意圖掩飾或隱匿特定犯罪所得來源，或使他人逃避刑事
    追訴，而移轉或變更特定犯罪所得。二、掩飾或隱匿特定犯
    罪所得之本質、來源、去向、所在、所有權、處分權或其他
    權益者。三、收受、持有或使用他人之特定犯罪所得。」是
    洗錢之定義，應就犯罪全部過程加以觀察，以行為人主觀上
    具有掩飾或隱匿其特定犯罪所得或變得之財產或財產上利益
    ，與該特定犯罪之關聯性，使其來源形式上合法化，或使他
    人逃避刑事追訴、處罰之犯罪意思，客觀上有掩飾或隱匿特
    定犯罪所得之財物或財產上利益之具體作為者，即屬相當。
    而洗錢防制法第14條第1 項之一般洗錢罪，依同法第2條第1
    款之規定，屬處置犯罪所得類型，祇以有掩飾或隱匿特定犯
    罪所得來源或使他人逃避刑事追訴之意圖，與移轉或變更特
    定犯罪所得之行為，即為已足，不以有掩飾或隱匿特定犯罪
    所得來源之行為為必要。而同法第2條第2款之規定，則以行
    為人有掩飾或隱匿犯特定犯罪所得之本質、來源、去向、所
    在、所有權、處分權或其他權益者，為其成立要件。因此，
    客觀上須有掩飾或隱匿特定犯罪所得之財物或財產上利益之
    具體作為，主觀上須具有掩飾或隱匿其犯罪所得或變得之財
    產或財產上利益與犯罪之關聯性，使其來源形式上合法化，
    以逃避國家追訴、處罰之犯罪意思，始足當之。是倘能證明
    行為人意圖隱匿特定犯罪所得來源，而移轉特定犯罪所得，
    或非法使用人頭帳戶隱匿資金，而該帳戶內之資金係前置之
    特定犯罪所得，即符合一般洗錢罪要件。查告訴人既係遭「
    老闆」（化名「博士」）詐騙，而匯款至本案帳戶，再由被
    告轉匯入「老闆」指定之帳戶，乃在製造金流斷點，以逃避
    追訴處罰，且被告主觀上得以預見所為可隱匿特定犯罪所得
    之去向及所在，詳如前述，應已屬洗錢防制法第14條第1 項
    規定之一般洗錢行為。
  ㈢核被告本案所為，係犯刑法第339條第1項之詐欺取財罪及洗
    錢防制法第14條第1項之洗錢罪。被告就上開犯行，與「老
    闆」具有犯意聯絡及行為分擔，為共同正犯。被告係以一行
    為同時犯刑法第339條第1項之詐欺取財罪及洗錢防制法第2
    條第2款、第14條第1 項之洗錢罪，為想像競合犯，應從一
    重論以洗錢罪。
　㈣按犯洗錢防制法第14條、第15條之罪，在偵查或審判中自白
    者，減輕其刑，洗錢防制法第16條第2 項定有明文。被告於
    偵查及本院審判中，就其本案所犯洗錢罪犯行均坦承不諱，
    爰依洗錢防制法第16條第2 項規定，減輕其刑。
　㈤爰審酌被告配合「老闆」之指示，提供帳戶並從事轉匯至指
    定帳戶之行為，而共同參與詐欺取財犯行並製造犯罪金流斷
    點、掩飾或隱匿特定犯罪所得去向，致使告訴人難以追回遭
    詐欺金額，亦增加檢警機關追查詐欺集團其他犯罪成員之困
    難度，並影響社會治安及金融交易秩序，嚴重危害社會治安
    及財產交易安全，所為實值非難；惟念及其犯後能坦承犯行
    ，尚有悔意，及其為本案犯行之犯罪動機、素行，暨自陳國
    中肄業之教育程度、目前擔任清潔工、月薪2萬多元、須扶
    養均罹患糖尿病重症之婆婆及女兒之家庭經濟生活狀況（見
    本院卷第48頁）等一切情狀，量處主文所示之刑，並就併科
    罰金刑部分，諭知易服勞役之折算標準。
三、按犯罪所得，屬於犯罪行為人者，沒收之，前2 項之沒收，
    於全部或一部不能沒收或不宜執行沒收時，追徵其價額，刑
    法第38條之1第1項前段及第3項分別定有明文。經查，被告
    自陳其因提供本案帳戶並轉匯1萬5,000元至「老闆」指定帳
    戶，實際取得5,000元之報酬等語（見本院卷第46頁），是
    被告因本案犯行實際所獲取之犯罪所得為5,000元，而該款
    項未扣案，且未實際發還告訴人等，復無刑法第38條之2第2
    項不宜執行沒收之情事，即應依刑法第38條之1第1項前段、
    第3項規定，宣告沒收之，並諭知於全部或一部不能沒收或
    不宜執行沒收時，追徵其價額。至被告雖辯稱：我的帳戶被
    凍結後，「老闆」說我沒有利用價值了，叫我把領得的報酬
    還給他，我就將他給我的報酬都回還給他云云（見本院卷第
    46、47頁），惟被告係為取得報酬才為本案犯行，其所稱完
    成「老闆」指定工作後依指示將報酬匯還「老闆」等詞，顯
    與常情不符，且經與被告確認，就其已將報酬還給「老闆」
    乙節，並無「老闆」命其匯還報酬之對話紀錄或其確實已將
    本案報酬5,000元匯還給「老闆」等證據可佐，是其所辯自
    難採信，本案仍應就其已取得之報酬5,000元諭知沒收。
據上論斷，應依刑事訴訟法第273條之1第1項、第299 條第1項前
段、第300條（本案採判決精簡原則，僅引述程序法條），判決
如主文。
本案經檢察官許智鈞偵查起訴，由檢察官林涵慧到庭執行職務。
中    華    民    國    111    年     10  月    31    日
                  刑事第十七庭        法  官  黃俊雯
以上正本證明與原本無異
如不服本判決，應於判決送達後20日內敘明上訴理由，向本院提
出上訴狀 (應附繕本) ，上訴於臺灣高等法院。其未敘述上訴理
由者，應於上訴期間屆滿後20日內向本院補提理由書「切勿逕送
上級法院」。
                                      書記官  游斯涵
中    華    民    國    111    年     11  月    2    日
附錄本案論罪科刑法條全文：
洗錢防制法第14條
有第二條各款所列洗錢行為者，處七年以下有期徒刑，併科新臺
幣五百萬元以下罰金。
前項之未遂犯罰之。
前二項情形，不得科以超過其特定犯罪所定最重本刑之刑。
　
中華民國刑法第339條
意圖為自己或第三人不法之所有，以詐術使人將本人或第三人之
物交付者，處五年以下有期徒刑、拘役或科或併科五十萬元以下
罰金。
以前項方法得財產上不法之利益或使第三人得之者，亦同。
前二項之未遂犯罰之。